臺灣臺北地方法院刑事判決
110年度易字第732號
公  訴  人  臺灣臺北地方檢察署檢察官
被      告  劉秋星


上列被告因妨害名譽案件，經檢察官提起公訴（109年度偵字第3
0124號），本院判決如下：
    主  文
丁○○犯誹謗罪，處拘役參拾日，如易科罰金，以新臺幣壹仟元折
算壹日。
    事  實
丁○○於民國109年8月26日17時40分許，徒步行經址設臺北市○○區
○○○路0段00號之國賓飯店外人行道時，對於當時擔任國賓飯店安
全員之甲○○因讓汽車先行通過飯店之迎賓車道而擋下行人之指揮
交通方式心生不滿，2人當場發生口角爭執，丁○○認甲○○未禮讓
行人優先通行且態度欠佳，遂基於妨害名譽之犯意，在上址不特
定多數人得以見聞之人行道上及飯店大門外，以「當守衛多屌」
、「你以為臺北這麼好混的啊」、「國賓出來的出來都只會打人
」、「黑社會」、「流氓」等言詞，批評及辱罵甲○○，而足以詆
毀甲○○之名譽及貶損甲○○之人格與社會評價。
    理  由
壹、證據能力方面：
一、按刑事訴訟法第159條第1項規定：「被告以外之人於審判外
    之言詞或書面陳述，除法律有規定者外，不得作為證據」，
    係以被告以外之人（包括證人、鑑定人、告訴人、被害人及
    共同被告等）於審判外之言詞或書面陳述，屬傳聞證據，當
    事人無從直接對原供述者加以詰問，以擔保真實性，法院亦
    無從直接接觸而審酌證言之憑信性，而違背直接審理及言詞
    審理原則，除具必要性及信用性之情況外，原則上不認其具
    有容許性，自無證據能力；至所謂具必要性及信用性情況者
    ，例如刑事訴訟法第159條之1、之2、之3、之4、之5情形，
    例外認有證據能力，然指法院未於審判期日傳喚相關證人到
    庭，僅能據該等證人於審判外之陳述以為判斷之情形，始須
    就該等審判外之供述證據，嚴格依照刑事訴訟法第159條之1
    至之5所定要件，一一檢視各該證述之證據資格。倘法院據
    當事人聲請傳喚證人到庭接受檢辯雙方之交互詰問，無非已
    透過直接、言詞審理方式檢驗該證人先前證詞，當事人反對
    詰問權亦受到保障之情況下，除有其他法定事由（如：非基
    於國家公權力之正當行使所取得或私人非法取得，而有害公
    共利益，即以一般證據排除法則為判斷），應認透過交互詰
    問之程序檢驗，取得證據資格，亦即該等審判外之供述與審
    判中供述相符部分，顯構成具可信性之特別情狀，當然有證
    據資格（可據以強化該證人供述之可信度），其不符部分，
    則可作為檢視審判中供述可信與否之彈劾證據，應無不許之
    理。甚者，倘不符部分，係於司法警察、檢察事務官所作之
    供述，執為認定被告犯罪與否之積極證據，亦僅照刑事訴訟
    法第159條之2規定，斟酌該等審判外之供述作成之外部環境
    、製作過程、內容及功能等情況，認先前供述較可信，即可
    取得作為認定事實之證據資格，此有最高法院94年度台上字
    第2507號、95年度台上字第2515號判決意旨可資參照。經查
    ，證人即告訴人甲○○、證人即國賓飯店職員乙○○、丙○○（均
    已離職）既於本院審理中均到庭作證，由法院直接言詞審理
    檢視其等證詞，並賦予被告丁○○訴訟上之程序保障，故證人
    甲○○、乙○○、丙○○就警詢中、審理中所述互核相符之部分，
    自得為補強其等於警詢中證述之可信度。再審酌該警詢筆錄
    之製作過程，係本於其所述，別無違法或不當取得之情形，
    顯係出於自由意志所證。揆諸上揭說明，證人甲○○、乙○○、
    丙○○於警詢中之陳述應具特別信用性，且為證明犯罪事實存
    否所必要，依刑事訴訟法第159條之2規定，應認於警詢中與
    審理中之證述不符之部分，亦具有證據能力。
二、被告以外之人於偵查中向檢察官所為之陳述，除顯有不可信
    之情況者外，得為證據，刑事訴訟法第159條之1第2項定有
    明文。證人甲○○、乙○○、丙○○於偵查中向檢察官所為之證述
    ，業經具結擔保其證詞憑信性，況證人甲○○、乙○○、丙○○於
    本院審理中，復以證人身分傳喚其等到庭作證，並給予被告
    對質詰問機會，則證人甲○○、乙○○、丙○○於檢察官偵查中經
    具結後所為之證述，已補足被告詰問權之行使，證據能力亦
    無疑問。
三、就告訴人甲○○及證人乙○○所提出之密錄器光碟影像及翻拍照
    片部分：
　㈠刑事訴訟法第159條第1項規定，被告以外之人於審判外之言
    詞或書面陳述，除法律有規定者外，不得作為證據。所謂「
    被告以外之人於審判外之言詞或書面陳述」，並不包含「非
    供述證據」在內。而攝影機拍攝之影片及照片，係依機器之
    功能，攝錄實物形貌而形成圖像，除係以人之言詞或書面陳
    述為攝取內容，並以該內容為證據外，照片所呈現之圖像，
    並非屬人類意思表達之言詞或書面陳述，當不在上引規定「
    被告以外之人於審判外之言詞或書面陳述」之範圍內，其有
    無證據能力，自應與一般物證相同，端視其取得證據之合法
    性及已否依法踐行證據之調查程序，以資認定。又特定待證
    事實發生時，錄（拍）下被告或被告以外之人之聲音或影像
    ，該錄音、錄影、照片係直接原貌重現相關之待證事實，本
    質上非屬供述證據，其有無證據能力，端以證據取得是否合
    法性為定，不受傳聞證據法則之限制（最高法院99年度台上
    字第1487號、106年度台上字第115號等判決意旨均足資參照
    ）。
　㈡告訴人及證人乙○○所提出之密錄器錄影畫面及翻拍照片，係
    攝錄被告與告訴人於案發時之行為及場景，該畫面影像及翻
    拍照片係直接原貌重現相關之待證事實，全憑機械拍攝，並
    非透過人之主觀意思而傳達，亦查無有何造假、中斷、刻意
    剪接、移花接木等情形，且無證據可認上開證據係屬違法取
    得，本院復已勘驗上開錄影光碟，合於證據調查程序，有本
    院勘驗筆錄及截圖照片附卷可參（見本院110年度易字第732
    號卷，下稱本院卷，第29頁至第43頁），其證據之取得過程
    及其內容所顯現之真實性俱無疑義，堪認告訴人及證人乙○○
    所提出之密錄器光碟影像，均有證據能力。
四、其餘用以認定被告犯有本案犯行之卷內供述證據資料，因檢
    察官及被告於審理中均未爭執該等證據之證據能力，復未於
    言詞辯論終結前聲明異議，本院審酌該等證據作成時之情況
    ，並無不宜作為證據或證明力明顯過低之情事，以之作為證
    據應屬適當，依刑事訴訟法第159條之5第2項規定，均得作
    為證據。
貳、實體方面：
一、訊據被告矢口否認有何妨害名譽犯行，辯稱：其確實有於前
    揭時間經過上開地點，但其並無起訴書所載對告訴人為侮辱
    及誹謗之行為云云。
二、經查：
　㈠被告於109年8月26日17時40分許，徒步行經國賓飯店外人行
    道時，適有任職於國賓飯店、從事安全員工作之甲○○在飯店
    門口指揮交通，因甲○○讓汽車先行通過飯店之迎賓車道，而
    擋下行走之被告後，2人遂在當場發生口角爭執等事實，業
    據告訴人於警詢、偵訊及本院審理中【見109年度偵字第301
    24號卷（下稱偵卷）第11頁至第18頁、第103頁至第104頁、
    本院卷第73頁至第75頁】、證人丙○○、乙○○於警詢、偵訊及
    本院審理中證述明確（見偵卷第29頁至第32頁、第102頁至
    第103頁、第123頁至第124頁，本院卷第76頁至第81頁、第1
    00頁至第106頁），並有告訴人與證人乙○○提出之密錄器錄
    影畫面翻拍照片（見偵卷第37頁至第45頁、），且為被告所
    不爭執，是此部分事實，首堪認定。
　㈡告訴人於①警詢中指稱：當時值勤，有飯店的顧客開車要進入
    飯店，該車駕駛暫停在詢問其停車場位置，被告認為其 指
    揮不當而妨礙他的行人路權，就對其表示「你是不知道行人
    用路權比較大，你守衛是這樣當的嗎」等語，其當下有向被
    告解釋，但被告無法接受，仍不斷對其叫囂「警衛是這樣當
    的嗎」、「臺北有這麼好混嗎」、「國賓出來的都只會打人
    」等語，其為保障自己權益，就打開身上所配帶的密錄器等
    語（見偵卷第11頁至第13頁、第15頁至第17頁）。②於偵訊
    中具結證稱：當時被告一直罵：臺北保全這麼好當，你現在
    要打人是嗎？國賓出來的都只會打人嗎等語，當下其感覺被
    告在辱罵自己，所以後來其就打開密錄器等語（見偵卷第10
    4頁）。③於本院審理中具結證稱：當時其在引導車輛進入國
    賓飯店，被告就突然出現對其劈頭大罵，說什麼在臺北市當
    保全沒有那麼容易之類的等語（見本院卷第75頁）。
　㈢證人乙○○於①警詢中證稱：其當時在國賓飯店安全部門任職，
    負責災害危機處理等工作，109年8月26日17時40分許，其原
    本在飯店內，聽到外面有爭吵聲才出去查看，發現是被告對
    於告訴人妨害其路權而發生口角，其有聽到被告在咆哮，也
    有聽到被告說「警衛是這樣當的嗎」、「臺北有這麼好混嗎
    」、「國賓出來的都只會打人」等語，後來其就擋在2人中
    間，以免2人繼續發生衝突，當時其也有配帶密錄器等語（
    見偵卷第31頁至第32頁）。②於偵訊時具結證稱：當天其與
    告訴人都有上班，其在大廳值班，告訴人則在車道值勤，其
    在大廳聽到聲音才出去外面看，就是被告與告訴人發生口角
    ，被告一直說告訴人擋住他去路，還有說臺北保全這麼好當
    嗎，國賓飯店出來的都打人的，意指我們是黑社會、流氓，
    其當下有開啟密錄器錄影，並站在被告與告訴人中間，防止
    2人發生衝突等語（見偵卷第102頁至第103頁）。③於本院審
    理中具結證稱：當天其出去外面瞭解的情況，是被告覺得告
    訴人擋住他的去路，告訴人一直在向被告解釋，但被告情緒
    很激動，講話比較咄咄逼人，說臺北保全這麼好當嗎，被告
    用語充滿歧視，其過去後有開啟密錄器等語（見本院卷第77
    頁至第80頁）。
　㈣證人丙○○於①警詢中證稱：案發當時其在國賓飯店擔任服務組
    主任，負責引導客人及諮詢工作，其係聽到爭吵聲才出外查
    看，後來知道被告與告訴人是因為行人路權的問題發生爭執
    等語（見偵卷第29頁至第30頁）。②於偵訊中具結證稱：當
    天一開始其在飯店內，聽到外面有爭吵，就跑出去看，發現
    被告與告訴人在車道入口處因為路權的問題吵架，雙方沒有
    肢體接觸，被告當時有說國賓都是黑社會等語（見偵卷第12
    3頁至第124頁）。③於本院審理中具結證稱：其當時在飯店
    內聽到外面在爭吵，就出去外面看，其有勸阻被告與告訴人
    繼續爭吵，且他們2人講話很大聲，其沒有很注意聽，時間
    太久也已經忘記被告當時講了什麼，但知道被告的話有侮辱
    到飯店的人等語（見本院卷第100頁至第106頁）。
　㈤經本院勘驗告訴人及證人乙○○當時身上所配帶之密錄器影像
    光碟，其結果略為：被告確有以手指著告訴人大吼「什麼東
    西」，亦有表示「當守衛多屌」、「不道歉還說我挑釁」、
    「你以為臺北這麼好混的啊」、「叫你董事長出來」、「行
    人優先權，他是怎麼樣？他叫車子先過來，擋在前面，你是
    怎麼樣？」等語，有本院勘驗筆錄1份及密錄器錄影畫面翻
    拍照片在卷可佐（見本院卷第29頁至第43頁），核與告訴人
    、證人乙○○、丙○○上開證述大致相符，足認被告確有於上揭
    時、地以上開言語辱罵告訴人之事實甚明。
　㈥證人王ＯＯ於偵訊中具結證稱：其是國賓飯店服務組主管，告
    訴人是安全組人員，被告與告訴人發生衝突時，其並未在場
    ，是後來雙方到警局後，其有在警局跟被告聊，被告當時情
    緒很激動，說國賓飯店是五星級飯店，怎麼交通指揮跟黑社
    會流氓一樣喊打喊殺，其有向被告解釋，但被告還是持續提
    到上開話等語（見偵卷第133頁至第134頁）；被告亦於本院
    審理中供稱：其當時確實有對證人王ＯＯ作善意規勸，說不要
    讓人家看堂堂五星級國際大飯店，卻對過路人喊打喊殺，看
    起來像黑社會流氓一樣，這不是國賓飯店該有的行為等語（
    見本院卷第109頁）。依此而觀，堪認被告確實有以「黑社
    會」、「流氓」之字眼侮辱告訴人之事實無疑。至告訴人及
    證人乙○○所提出之密錄器影像光碟，其內雖未錄得被告罵稱
    告訴人是「黑社會」、「流氓」之情，惟告訴人於本院審理
    中證稱：其是在被告開始以言語對其攻擊後，才開啟密錄器
    等語（見本院卷第74頁），證人乙○○亦於本院審理中證稱：
    其忘記是何時開啟密錄器，至少是到現場後才開等語（見本
    院卷第79頁至第80頁）。職此，被告以「黑社會」、「流氓
    」等詞辱罵告訴人時，告訴人與證人乙○○並未開啟密錄器乙
    節，堪可認定，惟此不影響被告確有以該言詞辱罵告訴人之
    事實。
　㈦按刑法誹謗罪係以意圖散布於眾，而指摘或傳述足以毀損他
    人名譽之事，為其成立要件，行為人所指摘或傳述之事是否
    「足以毀損他人名譽」，應就被指述人之個人條件以及指摘
    或傳述之內容，以一般人之社會通念為客觀之判斷，如行為
    人所指摘或傳述之具體事實，足以使被指述人受到社會一般
    人負面評價判斷，則可認為足以損害被指述人之名譽；再散
    布之文字倘依遣詞用字、運句語法整體以觀，或依其文詞內
    容所引發之適度聯想，以客觀社會通念價值判斷，如足以使
    人產生懷疑或足以毀損或貶抑被害人之人格聲譽，或造成毀
    損之可能或危險者，即屬刑法第310條第2項所處罰之誹謗行
    為。
　㈧另刑法第27章之「妨害名譽」罪章，依其保護人格法益之層
    次與內容上之不同，本即訂有不同之行為規範，此參酌同法
    第309條之「公然侮辱罪」，一旦有公然侮辱他人之行為，
    即應負有刑事責任，而未若同法第310條、第311條有關誹謗
    罪之成立，尚有不罰規定或免責要件自明。又公然侮辱罪係
    指對人詈罵、嘲笑、侮蔑，其方法並無限制，不問以文字、
    言詞、態度、舉動，只須以公然方式為之，而足使他人在精
    神上、心理上有感受難堪或不快之虞，足以減損特定人之聲
    譽、人格及社會評價，即足當之，且不以侮辱時被害人在場
    聞見為要件。而此「侮辱」，係指以粗鄙之言語、舉動、文
    字、圖畫等，對他人予以侮謾、辱罵，足以減損或貶抑他人
    在社會上客觀存在之人格地位而言，且衹須有減損或貶抑被
    害人之聲譽、人格及社會評價之虞為已足，不以實已發生損
    害為必要。本罪之規範作用，係在保護個人經營社會群體生
    活之人格法益，從而是否構成「侮辱」之判斷，除應注意行
    為人與被害人之性別、年齡、職業等個人條件外，並應著重
    行為人與被害人間之關係、行為時之客觀情狀、行為地之方
    言或語言使用習慣等事項，依社會一般人對於語言使用之認
    知，進行客觀之綜合評價。
　㈨被告與告訴人發生衝突過程中，告訴人並無動手毆打被告乙
    節，業據證人乙○○、丙○○證述在卷（見本院卷第78頁，偵卷
    第103頁、第123頁），且被告明知告訴人當時係在國賓飯店
    服務之員工，卻以「國賓出來的都只會打人」、「黑社會」
    、「流氓」等詞指摘告訴人，顯與客觀事實不符，客觀上足
    使他人形成「告訴人隨意打人」、「告訴人係黑社會、流氓
    」之負面印象，是被告上開言論之內容顯足以毀損告訴人之
    名譽無疑。
　㈩被告以「當守衛多屌」、「黑社會」、「流氓」等詞批評告
    訴人，明顯均係貶損他人之語詞，亦帶有人身攻擊之意味，
    均足使人在精神上、心理上感覺難堪，而被告為年逾60歲之
    成年人，顯有相當之生活經驗可知上開言詞均屬不實之誹謗
    及侮辱人之用語，卻猶以上開字詞攻訐告訴人，是被告主觀
    上顯有誹謗及侮辱告訴人之意，甚為灼然。
　被告雖辯稱：告訴人與證人乙○○提出之密錄器影像，係經過
    剪輯云云，惟查：經本院勘驗告訴人與證人乙○○所提出之密
    錄器影像光碟，係連續拍攝，並無中斷或剪接，業經本院勘
    驗如前，被告僅空言辯稱上開密錄器影像經剪輯，而未具體
    指出究有何處與事實不符，是被告此部分辯解，洵屬臨訟卸
    責之詞，自無足採。
　被告聲請調閱國賓飯店外路口監視器，並聲請傳喚當天到場
    之其他國賓飯店人員，以證明當天告訴人確有要毆打被告云
    云（見本院卷第25頁）。惟：被告聲請傳喚其他國賓飯店人
    員部分，並未指明該證人之姓名及地址，本院自無從傳喚，
    況被告先於準備程序中稱該證人係身材微胖、身高約165公
    分之男子（見本院卷第25頁），其後又於審理中表示該證人
    身高約180至185公分（見本院卷第76頁、第105頁），依此
    觀之，被告自己對於該證人之描述前後不一，是否確有該證
    人之存在，殊值存疑；至告訴人並未動手毆打被告乙節，業
    經本院認定如前，是被告就此部分聲請調查證據，即無必要
    ，併予敘明。
三、綜上所述，被告前揭犯行洵堪認定，本案事證明確，應予依
    法論科。
四、論罪科刑：
　㈠核被告所為，係犯刑法第309條第1項之公然侮辱罪、第310條
    第1項之誹謗罪。被告以一行為同時觸犯上開罪名，侵害告
    訴人同一法益，為想像競合犯，應依刑法第55條規定從一重
    處斷，論以誹謗罪。
　㈡爰以行為人之責任為基礎，審酌被告僅因細故而對告訴人心
    生不滿，竟在國賓飯店大門外以不實之言論攀污告訴人，顯
    欠缺尊重他人之觀念，考量被告否認犯行之犯後態度，且被
    告迄今未與告訴人達成和解或獲得告訴人之諒解，兼衡被告
    自陳ＯＯ大學畢業之智識程度、現從事翻譯工作、每月收入約
    新臺幣ＯＯ萬元、毋庸扶養家人、僅偶爾匯款給住在ＯＯ的母親
    之家庭經濟狀況（見本院卷第110頁至第111頁）暨其犯罪動
    機、目的、手段等一切情狀，量處如主文所示之刑，並諭知
    易科罰金之折算標準，以示懲儆。
五、據上論斷，應依刑事訴訟法第299條第1項前段，判決如主文
    。
本案經檢察官游明慧提起公訴，檢察官李山明到庭執行職務。
中　　華　　民　　國　　111 　年　　5 　　月　　31　　日
　　　　　　　　　刑事第六庭    法　官  劉俊源
上正本證明與原本無異。
如不服本判決，應於收受送達後20日內向本院提出上訴書狀，並
應敘述具體理由；其未敘述上訴理由者，應於上訴期間屆滿後20
日內向本院補提理由書狀（附繕本），「切勿逕送上級法院」。
　　　　　　　　　　　　　　　　書記官　洪紹甄
中　　華　　民　　國　　111 　年　　5 　　月　　31　　日
附錄本案論罪科刑法條全文如下：
中華民國刑法第309條：
公然侮辱人者，處拘役或9千元以下罰金。
以強暴犯前項之罪者，處1年以下有期徒刑、拘役或1萬5千元以
下罰金。

中華民國刑法第310條：
意圖散布於眾，而指摘或傳述足以毀損他人名譽之事者，為誹謗
罪，處1年以下有期徒刑、拘役或1萬5千元以下罰金。
散布文字、圖畫犯前項之罪者，處2年以下有期徒刑、拘役或3萬
元以下罰金。
對於所誹謗之事，能證明其為真實者，不罰。但涉於私德而與公
共利益無關者，不在此限。